---
title: "Logs de la asignatura en Aula Virtual durante el curso 2024-2025"
subtitle: "Análisis de datos"
author: "Grupo P - Joyce, Marcos, Sergio, Andrés y Lorena"
lang: es
output: 
  bookdown::html_document2:
    toc: true
    number_sections: true
    theme: lumen
---

```{r setup, include=FALSE}

library(tidyverse) 
library(lubridate) 

options(OutDec = ",", digits = 2)
knitr::opts_chunk$set(echo = FALSE, warning = FALSE, message = FALSE)
```

#Introducción

Somos el grupo de Lorena, Joyce, Sergio, Andrés y Marcos. En este trabajo vamos 
a estudiar los accesos al aula virtual de los alumnos del curso pasado de la 
asignatura "Tratamiento de Datos"; datos que nos ayudara a conocer los horarios 
de estudio de los estudiantes, su frecuencia de acceso...



# Importación y Adecuación de los Datos

```{r}

# el dataset
logs<- read.csv("data/logs_moodle_anon.csv", sep = ",")

# Estructura del dataset
str(logs)

# Primeras filas
head(logs)

# Resumen general
summary(logs)

# Vemos el tipo de cada columna
glimpse(logs)

# Número de filas y columnas
dim(logs)

# Comprobación valores faltantes por variable
colSums(is.na(logs))

# Explicación de cada variable

#"Hora": Fecha y hora exacta en la que se registró el evento.
#"Nombre.completo.del.usuario":Identificador anonimizado del usuario que realizó la acción.
#"Usuario.afectado": Usuario sobre el que recae la acción (si aplica).
#"Contexto.del.evento": Lugar dentro de Moodle donde ocurrió el evento (curso, tarea, foro, etc.).
#"Componente": Módulo o componente de Moodle implicado en el evento.
#"Nombre.evento": Tipo de acción realizada (curso visto, tarea enviada, archivo descargado, etc.).
#"Descripción": Descripción detallada del evento generada por Moodle.
#"Origen": Origen de la acción: web, móvil, app, etc.
# "Dirección.IP": Dirección IP desde la que se realizó la acción.
 


# Los registros de tiempo vienen como texto (Character).
# Usamos dmy_hms() para que R los reconozca como fechas reales (Día/Mes/Año Hora:Min:Seg).

logs <- logs %>%
  mutate(
    Fecha_Completa = dmy_hms(Hora),   
    Solo_Fecha = as.Date(Fecha_Completa) 
)

```

# Análisis Exploratorio Inicial

Para entender qué partes del Aula Virtual tienen más peso, agrupamos los datos por el tipo de recurso interactuado. 


En la Tabla \@ref(tab:tabla-logs) se detallan los 10 componentes con mayor número de registros en la plataforma.

```{r tabla-logs}

# Usamos group_by y summarise para contar cuántas veces aparece cada componente.

resumen_tabla <- logs %>%
  group_by(Componente) %>%
  summarise(Frecuencia = n()) %>%
  arrange(desc(Frecuencia)) %>% # Orden descendente (de más a menos)
  slice(1:10)                   # Nos quedamos con los 10 primeros

# Generamos la tabla con numeración automática (Referencias Cruzadas)

knitr::kable(resumen_tabla, 
             caption = "Distribución de los 10 componentes con mayor actividad")

```

Con el objetivo de analizar la intensidad de uso de la plataforma a lo largo del tiempo, 

la Figura \@ref(fig:grafico-evolucion) muestra la distribución diaria de los eventos registrados durante el periodo lectivo.

```{r grafico-evolucion, fig.cap="Evolución de registros totales por día"}

# Usamos geom_bar para ver la frecuencia de eventos en cada fecha.

ggplot(logs, aes(x = Solo_Fecha)) +
  geom_line(stat = "count", color = "blue") +
  labs(
    title = "Histórico de interacciones por día",
    x = "Fecha",
    y = "Número de eventos registrados"
  )

```

```

