---
title: "Logs de la asignatura en Aula Virtual durante el curso 2024-2025"
subtitle: "Análisis de datos"
author: "Grupo P - Joyce, Marcos, Sergio, Andrés y Lorena"
lang: es
output: 
  bookdown::html_document2:
    toc: true
    number_sections: true
    theme: lumen
---

```{r setup, include=FALSE}

library(tidyverse) 
library(lubridate) 

options(OutDec = ",", digits = 2)
knitr::opts_chunk$set(echo = FALSE, warning = FALSE, message = FALSE)
```

#Introducción

Somos el grupo de Lorena, Joyce, Sergio, Andrés y Marcos. En este trabajo vamos 
a estudiar los accesos al aula virtual de los alumnos del curso pasado de la 
asignatura "Tratamiento de Datos"; datos que nos ayudara a conocer los horarios 
de estudio de los estudiantes, su frecuencia de acceso...


```{r}
# Importación y Adecuación de los Datos
#En este bloque mostramos el proceso técnico para preparar los datos, tal como se solicita en los requisitos de la fase.



# el dataset
logs<- read.csv("data/logs_moodle_anon.csv", sep = ",")
# Estructura del dataset
str(logs)
# Primeras filas
head(logs)
# Resumen general
summary(logs)
# Vemos el tipo de cada columna (si es texto, entero, etc.)
# Esto justifica por qué luego necesitamos 'lubridate'
glimpse(logs)
# Número de filas y columnas
dim(logs)
# Comprobacion valores faltantes por variable
colSums(is.na(logs))

#  explicación de cada variable
#"Hora" "Fecha y hora exacta en la que se registró el evento.",
#"Nombre.completo.del.usuario":"Identificador anonimizado del usuario que realizó la acción.",
#"Usuario.afectado": "Usuario sobre el que recae la acción (si aplica).",
#"Contexto.del.evento",:"Lugar dentro de Moodle donde ocurrió el evento (curso, tarea, foro, etc.).",
#"Componente": "Módulo o componente de Moodle implicado en el evento.",
#"Nombre.evento":"Tipo de acción realizada (curso visto, tarea enviada, archivo descargado, etc.).",
#"Descripción":"Descripción detallada del evento generada por Moodle.",
#"Origen":"Origen de la acción: web, móvil, app, etc.",
# "Dirección.IP": "Dirección IP desde la que se realizó la acción."
 
    


# Los registros de tiempo vienen como texto (Character).
# Usamos dmy_hms() para que R los reconozca como fechas reales (Día/Mes/Año Hora:Min:Seg).
logs <- logs %>%
  mutate(
    Fecha_Completa = dmy_hms(Hora),    # Convertimos a formato fecha+hora
    Solo_Fecha = as.Date(Fecha_Completa) # Extraemos solo el día para la gráfica)
)
```

# Análisis Exploratorio Inicial


Para entender qué partes del Aula Virtual tienen más peso, agrupamos los datos por el tipo de recurso interactuado. 
En la Tabla \@ref(tab:tabla-logs) se muestran los 10 más frecuentes.

```{r tabla-logs}

# Usamos group_by y summarise para contar cuántas veces aparece cada componente.
resumen_tabla <- logs %>%
  group_by(Componente) %>%
  summarise(Frecuencia = n()) %>%
  arrange(desc(Frecuencia)) %>% # Orden descendente (de más a menos)
  slice(1:10)                   # Nos quedamos con los 10 primeros

# Generamos la tabla con numeración automática (Referencias Cruzadas)
knitr::kable(resumen_tabla, 
             caption = "Distribución de los 10 componentes con mayor actividad")
```

##
La Figura \@ref(fig:grafico-evolucion) refleja el volumen de interacciones diarias. 

```{r grafico-evolucion, fig.cap="Evolución de registros totales por día"}
# Usamos geom_bar para ver la frecuencia de eventos en cada fecha.
ggplot(logs, aes(x = Solo_Fecha)) +
  geom_bar(fill = "steelblue", color = "white") +
  labs(
    title = "Histórico de eventos registrados",
    x = "Fecha del curso",
    y = "Número de interacciones"
  ) +
  theme_minimal()
```




```

