---
title: "Logs de la asignatura en Aula Virtual"
subtitle: "Análisis de datos"
author: "Grupo P - Joyce, Marcos, Sergio, Andrés y Lorena"
lang: es
output: 
  bookdown::pdf_document2:
    toc: true
    number_sections: true
---

```{r setup, include=FALSE}
options(repos = c(CRAN = "https://cloud.r-project.org"))

paquetes_pracma <- c(
  "knitr", "readr", "readxl", "haven", "jsonlite", "hms",
  "lubridate", "tidyr", "dplyr", "magrittr", "ggplot2",
  "RColorBrewer", "tidyverse", "dbplyr", "nycflights13",
  "car", "GGally", "writexl", "anytime"
)

paquetes_pracma <- sort(unique(paquetes_pracma))
faltan <- setdiff(paquetes_pracma, rownames(installed.packages()))
if (length(faltan) > 0) install.packages(faltan, dependencies = TRUE)
invisible(sapply(paquetes_pracma, require, character.only = TRUE))


knitr::opts_chunk$set(echo = FALSE, warning = FALSE, message = FALSE)
```

## Introducción

Somos el grupo de Lorena, Joyce, Sergio, Andrés y Marcos. En este trabajo vamos 
a estudiar los accesos al aula virtual de los alumnos del curso pasado de la 
asignatura "Tratamiento de Datos"; datos que nos ayudara a conocer los horarios 
de estudio de los estudiantes, su frecuencia de acceso...


## Importación y Adecuación de los Datos

```{r}
# el dataset
logs <- read.csv("./data/logs_moodle_anon.csv", sep = ",")

# Estructura del dataset
str(logs)

# Resumen general
summary(logs)

# Vemos el tipo de cada columna
glimpse(logs)

# Número de filas y columnas
dim(logs)

# Comprobación valores faltantes por variable
colSums(is.na(logs))

# Explicación de cada variable

# "Hora": Fecha y hora exacta en la que se registró el evento.
# "Nombre.completo.del.usuario":Identificador anonimizado del usuario que realizó la acción.
# "Usuario.afectado": Usuario sobre el que recae la acción (si aplica).
# "Contexto.del.evento": Lugar dentro de Moodle donde ocurrió el evento (curso, tarea, foro, etc.).
# "Componente": Módulo o componente de Moodle implicado en el evento.
# "Nombre.evento": Tipo de acción realizada (curso visto, tarea enviada, archivo descargado, etc.).
# "Descripción": Descripción detallada del evento generada por Moodle.
# "Origen": Origen de la acción: web, móvil, app, etc.
# "Dirección.IP": Dirección IP desde la que se realizó la acción.


# Los registros de tiempo vienen como texto (Character).
# Usamos dmy_hms() para que R los reconozca como fechas reales (Día/Mes/Año Hora:Min:Seg).

logs <- logs %>%
  mutate(
    Fecha_Completa = dmy_hms(Hora),
    Solo_Fecha = as.Date(Fecha_Completa)
  )
```


## Diferenciación entre alumnos y profesores.

Para poder analizar estos datos con más detalle, es necesario diferenciar entre alumnos y profesores. Para ello, vamos a identificar a los profesores basándonos en los eventos que suelen realizar (como crear secciones, calificar tareas, etc.) y luego filtraremos el dataset para quedarnos solo con sus registros. 

>  Crearemos diferentes data frames para cada grupo (profesores y alumnos) y así poder analizarlos por separado (las posibles actividades que puede hacer cada uno). 

###  Profesores 

```{r}       

# Vemos que eventos suele realizar un profesor, para ello filtramos por eventos relacionados con la calificación de tareas o creación de secciones.

unique(logs$Nombre.evento)

# Filtramos por porsibles palabras como "calificación", "sección creada", "módulo creado" o "módulo actualizado".

posible_actividades <- logs$Nombre.evento[grepl("calificación|sección creada|módulo creado|módulo actualizado", logs$Nombre.evento, ignore.case = TRUE)] %>%
  unique()

# Vemos como se ven de esas actividades con un head(1)

for (i in posible_actividades) {
  print(paste("Eventos relacionados con:", i))
  print(head(logs %>% filter(grepl(i, Nombre.evento, ignore.case = TRUE)), 1))
}

# Vemos que realmente los profesores no ponen las calificaciones el moodle pone las propias calificiaciones (tecnicamente el alumno se autocalifica)
# Eso signficia que los eventos asociados con los profesores son :

eventos_profesor_estricto <- c(
  "Sección del curso creada",
  "Módulo de curso creado",
  "Módulo de curso actualizado"
)

profesores_ids <- logs %>%
  filter(Nombre.evento %in% eventos_profesor_estricto) %>%
  distinct(Nombre.completo.del.usuario) %>%
  pull()

# Profesores

cat("Identificadores de profesores:\n")
print(profesores_ids)
cat("Número de profesores identificados:", length(profesores_ids), "\n")

``` 

### Alumnos

Para identificar a los alumnos, es un not de la interseccion de los profesores (not in) 

```{r}

alumnos_ids <- logs %>%
  filter(!Nombre.completo.del.usuario %in% profesores_ids) %>%
  distinct(Nombre.completo.del.usuario) %>%
  pull()

# Alumnos

cat("Identificadores de alumnos:\n")
print(alumnos_ids)
cat("Número de alumnos identificados:", length(alumnos_ids), "\n")

``` 


### Data frame de profesores y alumnos

```{r}

# Data frame de profesores
logs_profesores <- logs %>%
  filter(Nombre.completo.del.usuario %in% profesores_ids)

# Data frame de alumnos
logs_alumnos <- logs %>%
  filter(!Nombre.completo.del.usuario %in% profesores_ids)

```


> Ya que hemos identificado  a los profesores y alumnos, podemos analizar sus actividades por separado para entender mejor sus patrones de uso en la plataforma. Esto nos permitirá obtener vistas  más específicos sobre cómo cada grupo interactúa con el Aula Virtual.

\newpage
## Análisis Exploratorio Inicial 
### Posbiles preguntas a las que se le puede dar respuesta con este dataset: 
#### Alumnos (logs_alumnos)
- [ ] 1. ¿A qué hora se conectan más?
-  [ ] 2. ¿Qué día de la semana hay más actividad?
-  [ ] 3. ¿En qué semanas hay picos de estrés (exámenes)?
-  [ ] 4. ¿Estudian constante o pegan "atracones"?
-  [ ] 5. ¿En qué fechas se entregan más tareas?
-  [ ] 6. ¿Qué recursos del Aula Virtual se ignoran más?
-  [ ] 7. ¿A qué hora prefieren entrar desde el móvil?
-  [ ] 8. ¿Cuánta diferencia de clics hay entre el más y menos activo?
-  [ ] 9. ¿Qué porcentaje de clics es solo "mirar" pasivamente?
-  [ ] 10. ¿Desde cuántas redes (IPs) distintas se conectan?

#### Profesores (logs_profesores)

- [ ] 11. ¿Trabajan en noches o fines de semana?
- [ ] 12. ¿Qué profesor hace casi todo el trabajo?
- [ ] 13. ¿Trabajan a diario o en picos puntuales?
- [ ] 14. ¿Suben más teoría (recursos) o práctica (tareas)?
- [ ] 15. ¿Crean material todo el curso o solo al inicio?
- [ ] 16. ¿Cuántos clics dedican a vigilar registros de alumnos? ("Informe de registro visualizado", "Informe de actividad visto")

#### Comparativa (Alumnos vs. Profesores)

- [ ] 17. ¿Cuánto tardan los alumnos en abrir el material nuevo?
- [ ] 18. ¿Qué herramientas usa el profe pero el alumno ignora?
- [ ] 19. ¿Coinciden sus días de trabajo en la semana?
- [ ] 20. ¿Quién accede más desde el móvil, alumnos o profes?

Para entender qué partes del Aula Virtual tienen más peso, agrupamos los datos por el tipo de recurso interactuado. 


En la Tabla \@ref(tab:tabla-logs) se detallan los 10 componentes con mayor número de registros en la plataforma.

```{r tabla-logs, fig.pos = 'H'}
# Usamos group_by y summarise

resumen_tabla <- logs %>%
  group_by(Componente) %>%
  summarise(Frecuencia = n()) %>%
  arrange(desc(Frecuencia)) %>% # Orden descendente (de más a menos)
  slice(1:10) # Nos quedamos con los 10 primeros

# Generamos la tabla con numeración automática (Referencias Cruzadas)

knitr::kable(resumen_tabla,
  caption = "Distribución de los 10 componentes con mayor actividad"
)
```

Con el objetivo de analizar la intensidad de uso de la plataforma a lo largo del tiempo, 

la Figura \@ref(fig:grafico-evolucion) muestra la distribución diaria de los eventos registrados durante el periodo lectivo.

```{r grafico-evolucion, fig.cap="Evolución de registros totales por día", fig.pos = 'H'}
# Usamos geom_bar para ver la frecuencia de eventos en cada fecha.

ggplot(logs, aes(x = Solo_Fecha)) +
  geom_line(stat = "count", color = "blue") +
  labs(
    title = "Histórico de interacciones por día",
    x = "Fecha",
    y = "Número de eventos registrados"
  )
```


