---
title: "Logs de la Asignatura en Aula Virtual"
subtitle: "Asignatura Tratamiento de Datos, Curso 2025-2026"
author: "Joyce, Lorena, Sergio, Andrés y Marcos (Grupo P)"
lang: es
date: "`r format(Sys.Date(), '%d/%m/%Y')`"
output:
  bookdown::pdf_document2:
    number_sections: true
    toc: false
header-includes:
  - \renewcommand{\spanishtablename}{Tabla}
  - \usepackage{booktabs}
  - \usepackage{float}
  - \floatplacement{figure}{ht}
  - \floatplacement{table}{ht}
---

```{r setup, include=FALSE}
library(tidyverse)
library(lubridate)
library(knitr)
library(kableExtra)
options(OutDec = ",", digits = 3)
knitr::opts_chunk$set(
  echo      = FALSE,
  warning   = FALSE,
  message   = FALSE,
  fig.align = "center",
  out.width = "85%"
)
```

En este proyecto de Análisis Exploratorio de Datos se estudian los registros de actividad del Aula Virtual (Moodle) de la asignatura Tratamiento de Datos durante el curso 2024-2025, con el objetivo de identificar patrones de comportamiento significativos en el alumnado y el profesorado. Tras una fase de preprocesado que incluye la conversión de marcas temporales, la generación de variables derivadas y la eliminación de duplicados, se llevan a cabo análisis univariante y multivariante, así como una comparativa entre perfiles de usuario. Los resultados revelan una tendencia al estudio en "atracón" en una fracción relevante del alumnado, una marcada asimetría en la carga de trabajo docente y diferencias funcionales claras entre el uso que hacen de la plataforma alumnos y profesores.

**Abstract:** Learning Management Systems such as Moodle generate large volumes of interaction logs that, once analysed, can reveal meaningful behavioural patterns. This project applies Exploratory Data Analysis techniques to anonymised activity records from a university Virtual Classroom covering the 2024-2025 academic year. After preprocessing — including datetime parsing, feature engineering and duplicate removal — univariate and multivariate analyses were conducted. Key findings include a tendency toward study "binge" patterns in a significant fraction of students, a clear asymmetry in teaching workload, and functionally distinct platform usage between student and teaching-staff profiles.

**Keywords:** Análisis Exploratorio de Datos; Logs de Moodle; Patrones de comportamiento; Aula Virtual; Ciencia de Datos.

\newpage

# Introducción

## Contexto del estudio

Las plataformas de gestión del aprendizaje como Moodle registran automáticamente cada interacción de sus usuarios: accesos a contenidos, envíos de tareas, consultas de foros, creación de materiales por parte del profesorado... Este rastro digital, denominado *log de actividad*, constituye una fuente de información extraordinaria para comprender cómo se relacionan alumnos y docentes con el entorno virtual de una asignatura, con qué intensidad lo hacen y en qué momentos se concentra ese uso.

El presente informe analiza los registros de actividad del Aula Virtual de la asignatura Tratamiento de Datos durante el curso 2025-2026. El dataset contiene eventos anonimizados que recogen, para cada interacción, la marca temporal, el usuario que la genera, el componente del sistema implicado, el tipo de evento y la dirección IP desde la que se produce.

## Preguntas de investigación

El punto de partida del análisis fue un proceso de *brainstorming* en el que el equipo planteó las preguntas que consideró más relevantes sobre el uso del Aula Virtual. Estas preguntas se agruparon en tres bloques según el perfil de usuario al que se refieren.

Sobre el **alumnado** se plantearon cuestiones relacionadas con los patrones temporales de conexión (horas y días de mayor actividad, semanas de mayor carga), con la regularidad o irregularidad del estudio a lo largo del semestre, con la intensidad y el tipo de uso (diferencias entre usuarios, proporción de actividad pasiva frente a activa, recursos que se ignoran)...

Sobre el **profesorado** las preguntas se centraron en la distribución de la carga de trabajo entre los docentes, su patrón de actividad a lo largo del tiempo (regularidad frente a picos puntuales, presencia fuera del horario lectivo), el tipo de contenido que generan y la atención que dedican al seguimiento del alumnado.

Finalmente, el bloque **comparativo** aborda aspectos que solo cobran sentido al contrastar los dos perfiles: la velocidad con que el alumnado reacciona ante la publicación de nuevo material, las herramientas que usa el profesorado pero el alumnado ignora, el grado de coincidencia en los patrones semanales...

\newpage

# Importación y preparación de los datos

## Carga del dataset y enriquecimiento de variables

El dataset original se encuentra en formato CSV y contiene un registro por cada evento registrado por Moodle. La primera tarea tras la carga es convertir la variable `Hora`, que Moodle exporta como texto, a un tipo *datetime* propiamente dicho mediante la función `dmy_hms` de la librería `lubridate`. Esta conversión es imprescindible para cualquier análisis temporal posterior.

A partir de la marca temporal se derivan varias variables adicionales que facilitan el análisis: la hora del día en formato numérico (0–23), el día de la semana como factor ordenado, el número de semana ISO del año, y dos indicadores binarios que señalan si el evento ocurre en horario nocturno (entre las 22:00 y las 06:00) o en fin de semana (sábado o domingo). Este conjunto de variables derivadas permitirá responder a las preguntas de investigación planteadas sin necesidad de recalcular estas condiciones en cada análisis.

```{r carga-y-preparacion}

logs_raw <- read.csv("data/logs_moodle_anon.csv", sep = ",", stringsAsFactors = FALSE)

logs <- logs_raw %>%
  mutate(
    Fecha_Completa = dmy_hms(Hora),
    Solo_Fecha     = as.Date(Fecha_Completa),
    Hora_num       = hour(Fecha_Completa),
    Dia_semana_num = wday(Fecha_Completa, week_start = 1),
    Dia_semana     = factor(
      c("Lunes","Martes","Miércoles","Jueves","Viernes","Sábado","Domingo")[Dia_semana_num],
      levels = c("Lunes","Martes","Miércoles","Jueves","Viernes","Sábado","Domingo")
    ),
    Semana        = isoweek(Fecha_Completa),
    Es_fin_semana = Dia_semana %in% c("Sábado","Domingo"),
    Es_noche      = Hora_num >= 22 | Hora_num < 6,
  )
```

## Limpieza y validación de la integridad del dataset

Antes de extraer cualquier conclusión es imprescindible garantizar la calidad de los datos. Se realizaron dos comprobaciones básicas: la detección de registros duplicados exactos y la identificación de valores faltantes. En cuanto a los duplicados, fueron eliminados para evitar que inflen las frecuencias de uso. Aunque su número es pequeño en términos relativos, su presencia no es trivial.

La Tabla \@ref(tab:limpieza) detalla las variables que presentan valores faltantes tras la carga.

```{r limpieza}
n_duplicados <- sum(duplicated(logs_raw))
logs         <- logs %>% distinct()

faltantes <- tibble(
  Variable = names(logs),
  N_NA     = colSums(is.na(logs)),
  Pct_NA   = round(100 * N_NA / nrow(logs), 2)
) %>%
  filter(N_NA > 0) %>%
  arrange(desc(N_NA))

kable(
  faltantes,
  booktabs  = TRUE,
  col.names = c("Variable", "N.º valores NA", "% sobre total"),
  caption   = "Variables con valores faltantes tras la carga del dataset."
) %>%
  kable_styling(latex_options = c("striped", "hold_position"))
```

## Segmentación por rol de usuario

El dataset no incluye una columna que identifique explícitamente el rol de cada usuario. Para distinguir entre alumnos y profesores se implementó un algoritmo de clasificación operativa basado en el tipo de acciones realizadas. La premisa es sencilla: crear una sección del curso, crear un módulo o actualizarlo son acciones que en Moodle solo puede realizar el profesorado. Por tanto, cualquier usuario que haya generado al menos uno de estos eventos queda etiquetado como *profesor*; el resto se clasifica como *alumno*.

```{r segmentacion}
eventos_profesor_estricto <- c(
  "Sección del curso creada",
  "Módulo de curso creado",
  "Módulo de curso actualizado"
)

profesores_ids <- logs %>%
  filter(Nombre.evento %in% eventos_profesor_estricto) %>%
  distinct(Nombre.completo.del.usuario) %>%
  pull()

alumnos_ids <- logs %>%
  filter(!Nombre.completo.del.usuario %in% profesores_ids) %>%
  distinct(Nombre.completo.del.usuario) %>%
  pull()

logs_profesores <- logs %>% filter(Nombre.completo.del.usuario %in% profesores_ids)
logs_alumnos    <- logs %>% filter(Nombre.completo.del.usuario %in% alumnos_ids)

resumen_estructura <- tibble(
  Grupo     = c("Total", "Profesores", "Alumnos"),
  Registros = c(nrow(logs), nrow(logs_profesores), nrow(logs_alumnos)),
  Usuarios  = c(
    n_distinct(logs$Nombre.completo.del.usuario),
    n_distinct(logs_profesores$Nombre.completo.del.usuario),
    n_distinct(logs_alumnos$Nombre.completo.del.usuario)
  )
)

kable(
  resumen_estructura,
  booktabs = TRUE,
  caption  = "Estructura y segmentación del dataset según el rol operativo."
) %>%
  kable_styling(latex_options = c("striped", "hold_position"))
```

La Tabla \@ref(tab:segmentacion) muestra el resultado de esta segmentación. La desproporción entre el volumen de registros de alumnos y el de profesores es esperable: los alumnos son más numerosos y consultan los materiales de forma continua, mientras que el profesorado interviene de forma más selectiva y puntual. 

```{r calculos-base, include=FALSE}
# ---- Alumnos ----
alumnos_hora   <- logs_alumnos %>% count(Hora_num,   sort = TRUE)
alumnos_dia    <- logs_alumnos %>% count(Dia_semana, sort = TRUE)
alumnos_semana <- logs_alumnos %>% count(Semana,     sort = TRUE)

eventos_entrega <- c(
  "Se ha enviado una entrega","Entrega creada.","Intento enviado","Respuestas enviadas"
)
entregas_por_fecha <- logs_alumnos %>%
  filter(Nombre.evento %in% eventos_entrega) %>%
  count(Solo_Fecha, sort = TRUE)

uso_comp_alumnos <- logs_alumnos    %>% count(Componente, name = "n_alumnos")
uso_comp_profes  <- logs_profesores %>% count(Componente, name = "n_profes")
uso_comp_total   <- logs            %>% count(Componente, name = "n_total")

recursos_menos_usados <- uso_comp_alumnos %>% arrange(n_alumnos) %>% slice(1:10)
recursos_ignorados    <- uso_comp_total %>%
  left_join(uso_comp_alumnos, by = "Componente") %>%
  mutate(n_alumnos = replace_na(n_alumnos, 0L)) %>%
  filter(n_alumnos == 0) %>%
  arrange(desc(n_total))

clics_por_alumno   <- logs_alumnos %>% count(Nombre.completo.del.usuario, name = "clics")
ips_por_alumno     <- logs_alumnos %>%
  group_by(Nombre.completo.del.usuario) %>%
  summarise(ips_distintas = n_distinct(Dirección.IP), .groups = "drop")

patron_pasivo      <- "visto|visualizado|visitada|vista|ha visualizado"
pct_pasivo_alumnos <- logs_alumnos %>%
  summarise(pct = 100 * mean(str_detect(str_to_lower(Nombre.evento), patron_pasivo),
                             na.rm = TRUE)) %>% pull(pct)

alumno_semana     <- logs_alumnos %>%
  count(Nombre.completo.del.usuario, Semana, name = "eventos_semana")
atracones_alumnos <- alumno_semana %>%
  group_by(Nombre.completo.del.usuario) %>%
  summarise(
    total_eventos       = sum(eventos_semana),
    semana_max          = max(eventos_semana),
    ratio_concentracion = semana_max / total_eventos,
    cv_semanal          = ifelse(mean(eventos_semana) > 0,
                                 sd(eventos_semana) / mean(eventos_semana), NA_real_),
    .groups = "drop"
  )
prop_atracon        <- mean(atracones_alumnos$ratio_concentracion > 0.35, na.rm = TRUE) * 100
diagnostico_atracon <- ifelse(prop_atracon >= 50,
                              "predominan los atracones", "predomina la actividad constante")

# ---- Profesores ----
prof_noche_fin <- logs_profesores %>%
  summarise(pct_noche      = 100 * mean(Es_noche,      na.rm = TRUE),
            pct_fin_semana = 100 * mean(Es_fin_semana, na.rm = TRUE))

ranking_profesores <- logs_profesores %>%
  count(Nombre.completo.del.usuario, sort = TRUE, name = "clics") %>%
  mutate(Porcentaje = round(100 * clics / sum(clics), 2))

prof_por_dia    <- logs_profesores %>% count(Solo_Fecha, name = "clics_dia")
cv_prof_dia     <- sd(prof_por_dia$clics_dia) / mean(prof_por_dia$clics_dia)
cuantil_90_prof <- quantile(prof_por_dia$clics_dia, 0.9, na.rm = TRUE)
pct_clics_dias_pico <- 100 *
  sum(prof_por_dia$clics_dia[prof_por_dia$clics_dia >= cuantil_90_prof]) /
  sum(prof_por_dia$clics_dia)
diag_prof_picos <- ifelse(cv_prof_dia > 1,
                          "picos puntuales", "trabajo relativamente diario")

material_prof <- logs_profesores %>%
  filter(str_detect(str_to_lower(Nombre.evento), "cread|actualiz")) %>%
  mutate(tipo_material = case_when(
    str_detect(str_to_lower(Contexto.del.evento),
               "tarea|cuestionario|práctica|practica|quiz") ~ "Práctica",
    str_detect(str_to_lower(Contexto.del.evento),
               "carpeta|recurso|url|archivo|página|pagina|foro|tema") ~ "Teoría",
    TRUE ~ "Otros"
  ))

teoria_practica_prof <- material_prof %>%
  count(tipo_material, sort = TRUE) %>%
  mutate(Porcentaje = round(100 * n / sum(n), 2))

semana_inicio       <- if (nrow(material_prof) > 0)
  min(material_prof$Semana, na.rm = TRUE) else NA
pct_material_inicio <- if (nrow(material_prof) > 0)
  material_prof %>% filter(Semana <= semana_inicio + 3) %>%
  summarise(pct = 100 * n() / nrow(material_prof)) %>% pull(pct) else NA_real_

diag_creacion <- case_when(
  is.na(pct_material_inicio) ~ "no hay acciones suficientes para concluir",
  pct_material_inicio >= 70  ~ "la mayor parte del material se crea al inicio del curso",
  pct_material_inicio <= 40  ~ "la creación de material se reparte a lo largo del curso",
  TRUE ~ "hay un patrón mixto: inicio fuerte con mantenimiento posterior"
)

eventos_vigilancia <- c(
  "Informe de registro visualizado","Informe de actividad visto",
  "Informe de sesión visto","Informe de notas de usuario visto","Lista de usuarios vista"
)
vigilancia_prof <- logs_profesores %>%
  filter(Nombre.evento %in% eventos_vigilancia) %>%
  summarise(clics_vigilancia = n(),
            pct_vigilancia   = round(100 * n() / nrow(logs_profesores), 2))

# ---- Comparativa ----
material_nuevo <- logs_profesores %>%
  filter(Nombre.evento == "Módulo de curso creado") %>%
  mutate(module_id = str_extract(Descripción, "(?<=course module id ')\\d+(?=')")) %>%
  filter(!is.na(module_id)) %>%
  group_by(module_id) %>%
  summarise(fecha_creacion = min(Fecha_Completa), .groups = "drop")

primera_apertura <- logs_alumnos %>%
  filter(Nombre.evento == "Módulo de curso visto") %>%
  mutate(module_id = str_extract(Descripción, "(?<=course module id ')\\d+(?=')")) %>%
  filter(!is.na(module_id)) %>%
  group_by(module_id) %>%
  summarise(fecha_primera_apertura = min(Fecha_Completa), .groups = "drop")

latencia_apertura <- material_nuevo %>%
  inner_join(primera_apertura, by = "module_id") %>%
  mutate(horas_apertura = as.numeric(
    difftime(fecha_primera_apertura, fecha_creacion, units = "hours"))) %>%
  filter(horas_apertura >= 0)

mediana_latencia <- if (nrow(latencia_apertura) > 0)
  median(latencia_apertura$horas_apertura, na.rm = TRUE) else NA_real_
media_latencia   <- if (nrow(latencia_apertura) > 0)
  mean(latencia_apertura$horas_apertura, na.rm = TRUE) else NA_real_

herramientas_excl_prof <- setdiff(unique(logs_profesores$Componente),
                                   unique(logs_alumnos$Componente))

dist_dias_alumnos <- logs_alumnos    %>% count(Dia_semana, name = "n_alumnos") %>%
  mutate(p_alumnos = n_alumnos / sum(n_alumnos))
dist_dias_profes  <- logs_profesores %>% count(Dia_semana, name = "n_profes")  %>%
  mutate(p_profes  = n_profes  / sum(n_profes))
comparativa_dias  <- full_join(dist_dias_alumnos, dist_dias_profes, by = "Dia_semana") %>%
  mutate(across(where(is.integer), ~ replace_na(., 0L)),
         across(where(is.double),  ~ replace_na(., 0)))
indice_solape   <- 100 * sum(pmin(comparativa_dias$p_alumnos, comparativa_dias$p_profes))
dia_top_alumnos <- alumnos_dia$Dia_semana[[1]]
dia_top_profes  <- dist_dias_profes %>%
  arrange(desc(n_profes)) %>% slice(1) %>% pull(Dia_semana)

perfil_alumnos <- logs_alumnos %>%
  group_by(Nombre.completo.del.usuario) %>%
  summarise(clics         = n(),
            dias_activos  = n_distinct(Solo_Fecha),
            ips_distintas = n_distinct(Dirección.IP),
            media_hora    = mean(Hora_num, na.rm = TRUE),
            .groups = "drop")

vars_num   <- perfil_alumnos %>%
  select(clics, dias_activos, ips_distintas, media_hora)
matriz_cor <- cor(vars_num, use = "pairwise.complete.obs", method = "pearson")
```

\newpage

# Análisis Univariante

Una vez garantizada la estructura correcta del *data frame*, la adecuación de los tipos de datos y la integridad del dataset, se procede al análisis individual de las variables más relevantes para el estudio. El análisis univariante permite caracterizar el comportamiento de cada variable de forma aislada antes de explorar las relaciones entre ellas.

## Variables numéricas

La Tabla \@ref(tab:stats-numericas) recoge los principales estadísticos descriptivos de las variables numéricas de interés: el número de clics acumulados por alumno a lo largo del curso, el número de IPs distintas desde las que cada alumno se conecta y la latencia de apertura del material nuevo, medida en horas desde su publicación hasta el primer acceso de un alumno.

```{r stats-numericas}
resumen_num <- tibble(
  Variable       = c("Clics por alumno", "IPs distintas", "Latencia apertura (h)"),
  Media          = c(mean(clics_por_alumno$clics),
                     mean(ips_por_alumno$ips_distintas),
                     mean(latencia_apertura$horas_apertura, na.rm = TRUE)),
  Mediana        = c(median(clics_por_alumno$clics),
                     median(ips_por_alumno$ips_distintas),
                     median(latencia_apertura$horas_apertura, na.rm = TRUE)),
  `Desv. típica` = c(sd(clics_por_alumno$clics),
                     sd(ips_por_alumno$ips_distintas),
                     sd(latencia_apertura$horas_apertura, na.rm = TRUE)),
  Mínimo         = c(min(clics_por_alumno$clics),
                     min(ips_por_alumno$ips_distintas),
                     min(latencia_apertura$horas_apertura, na.rm = TRUE)),
  Máximo         = c(max(clics_por_alumno$clics),
                     max(ips_por_alumno$ips_distintas),
                     max(latencia_apertura$horas_apertura, na.rm = TRUE))
)

kable(resumen_num, booktabs = TRUE, digits = 2,
      caption = "Estadísticos descriptivos de las principales variables numéricas del perfil de alumno.") %>%
  kable_styling(latex_options = c("striped", "hold_position"))
```

El número de clics por alumno es quizás la variable más informativa de las tres. La diferencia entre el valor mínimo y el máximo es de **`r max(clics_por_alumno$clics) - min(clics_por_alumno$clics)`** clics, un rango muy amplio. La Figura \@ref(fig:hist-clics) muestra que la distribución es claramente asimétrica hacia la derecha: la mayor parte de los alumnos se sitúa en la zona de actividad moderada, mientras que una pequeña fracción acumula un número de interacciones muy por encima de la media.

```{r hist-clics, fig.cap="Distribución del número de clics totales por alumno a lo largo del curso. La cola derecha evidencia la presencia de usuarios con una actividad muy superior a la media."}
ggplot(clics_por_alumno, aes(x = clics)) +
  geom_histogram(bins = 30, fill = "#2C7FB8", color = "white") +
  labs(x = "Clics totales", y = "Número de alumnos") +
  theme_minimal()
```

El diagrama de caja de la Figura \@ref(fig:box-clics) permite identificar con precisión los valores atípicos. Varios alumnos quedan por encima del bigote superior, confirmando lo que el histograma ya insinuaba. Estos valores atípicos no se consideran errores de medida sino casos extremos.

```{r box-clics, fig.cap="Diagrama de caja del número de clics por alumno. Los puntos por encima del bigote superior son valores atípicos confirmados."}
ggplot(clics_por_alumno, aes(y = clics)) +
  geom_boxplot(fill = "#7FCDBB", width = 0.4) +
  labs(y = "Clics totales") +
  theme_minimal() +
  theme(axis.text.x = element_blank(), axis.ticks.x = element_blank())
```

En cuanto a la movilidad de las conexiones, la mediana de IPs distintas por alumno se sitúa en **`r median(ips_por_alumno$ips_distintas)`**, lo que indica que la mayoría de los estudiantes accede desde un número reducido de ubicaciones de red, probablemente el domicilio y la universidad. Los valores más altos de este indicador pueden corresponder a alumnos que estudian desde lugares muy diversos (bibliotecas, cafeterías, domicilios de familiares) o que utilizan redes de datos móviles, que asignan IPs dinámicas con frecuencia.

## Variables categóricas

Para las variables categóricas el análisis univariante se centra en la distribución de frecuencias. Una primera aproximación al uso de la plataforma la ofrece la Tabla \@ref(tab:freq-componentes), que recoge los diez componentes del Aula Virtual con mayor número de eventos totales. Esta tabla permite identificar qué módulos concentran la mayor actividad y cuáles quedan en un segundo plano.

```{r freq-componentes}
kable(
  head(uso_comp_total, 10),
  booktabs  = TRUE,
  col.names = c("Componente", "N.º de eventos"),
  caption   = "Los diez componentes del Aula Virtual con mayor número de eventos registrados (todos los usuarios)."
) %>%
  kable_styling(latex_options = c("striped", "hold_position"))
```

Desde el punto de vista temporal, la Figura \@ref(fig:bar-dia) muestra cómo se distribuye la actividad del alumnado a lo largo de los días de la semana. El **`r alumnos_dia$Dia_semana[1]`** acumula el mayor número de eventos y la actividad cae de forma progresiva hacia el fin de semana, aunque la actividad no llega a ser nula, lo que indica que una parte del alumnado sí trabaja en el Aula Virtual durante el fin de semana, especialmente en períodos de entrega.

```{r bar-dia, fig.cap="Frecuencia de eventos del alumnado por día de la semana a lo largo del curso completo."}
ggplot(alumnos_dia, aes(x = Dia_semana, y = n)) +
  geom_col(fill = "#41AE76") +
  labs(x = "Día de la semana", y = "Número de eventos") +
  theme_minimal()
```

La distribución horaria (Figura \@ref(fig:bar-hora)) completa el cuadro de los patrones temporales de los alumnos. Se observa un pico pronunciado a las **`r alumnos_hora$Hora_num[1]`:00**, hora que concentra el mayor número de interacciones. A partir de ahí la actividad desciende de forma gradual hacia la noche, aunque no desaparece completamente: los accesos en horario nocturno (después de las 22:00) son minoritarios pero no despreciables, lo que refleja que una parte del alumnado trabaja con la plataforma fuera del horario convencional, ya sea por preferencia personal o por compatibilidad con otras obligaciones.

```{r bar-hora, fig.cap="Distribución horaria de la actividad del alumnado. El pico principal se sitúa en las horas centrales del día."}
ggplot(alumnos_hora, aes(x = Hora_num, y = n)) +
  geom_col(fill = "#2C7FB8") +
  scale_x_continuous(breaks = 0:23) +
  labs(x = "Hora del día", y = "Número de eventos") +
  theme_minimal()
```

Un dato que merece atención especial es la naturaleza de las interacciones: el **`r round(pct_pasivo_alumnos, 1)`%** de los eventos del alumnado corresponde a acciones de visualización pasiva, es decir, acceder a una página, ver un recurso o consultar un archivo sin generar ninguna respuesta o aportación. Este porcentaje tan elevado sugiere que el Aula Virtual se utiliza predominantemente como repositorio de consulta y no como espacio de participación activa. 

## Análisis de la concentración temporal y uso de recursos

Una de las cuestiones de mayor interés es si el alumnado distribuye su trabajo de forma regular a lo largo del semestre o si, por el contrario, concentra sus esfuerzos en períodos concretos próximos a las fechas de entrega. La Figura \@ref(fig:evol-semanal) muestra la evolución semanal de la actividad total del alumnado. La imagen que ofrece es la de una actividad irregular, con semanas de alta intensidad que contrastan con períodos de baja actividad. Los picos más pronunciados coinciden, presumiblemente, con las fechas de entrega de prácticas o con exámenes.

```{r evol-semanal, fig.cap="Evolución semanal de la actividad total del alumnado. Los picos pronunciados coinciden previsiblemente con períodos de entrega o evaluación."}
ggplot(alumnos_semana, aes(x = Semana, y = n)) +
  geom_line(color = "#88419D", linewidth = 0.8) +
  geom_point(color = "#88419D", size = 1.6) +
  labs(x = "Semana ISO", y = "Número de eventos") +
  theme_minimal()
```

Esta hipótesis se confirma al analizar específicamente los eventos de envío de tareas (Figura \@ref(fig:entregas)). Los envíos se concentran en muy pocas fechas, con picos muy marcados que rompen completamente la tendencia general. 

```{r entregas, fig.cap="Evolución temporal de los eventos de entrega de tareas. Los picos corresponden a las fechas límite de entrega de las prácticas de la asignatura."}
if (nrow(entregas_por_fecha) > 0) {
  ggplot(entregas_por_fecha, aes(x = Solo_Fecha, y = n)) +
    geom_line(color = "#E34A33", linewidth = 0.8) +
    labs(x = "Fecha", y = "Eventos de entrega") +
    theme_minimal()
}
```

Para cuantificar el grado de concentración de la actividad a nivel individual se calculó, para cada alumno, el ratio de concentración semanal: el cociente entre el número de eventos registrados en su semana más activa y el total de eventos acumulados a lo largo de todo el curso. Un ratio elevado indica que la actividad del alumno está muy concentrada en un período corto de tiempo. Fijando en 0,35 el umbral a partir del cual se considera que un alumno presenta este patrón, la Figura \@ref(fig:hist-atracon) muestra que el **`r round(prop_atracon, 1)`%** del alumnado supera dicho umbral. En consecuencia, **`r diagnostico_atracon`** en este grupo de estudio. Este resultado tiene implicaciones prácticas evidentes: una mayoría de alumnos no mantiene un ritmo de trabajo sostenido a lo largo del cuatrimestre.

```{r hist-atracon, fig.cap="Distribución del ratio de concentración semanal por alumno. La línea roja discontinua marca el umbral de 0,35; los valores a su derecha corresponden a alumnos con patrón de atracón."}
ggplot(atracones_alumnos, aes(x = ratio_concentracion)) +
  geom_histogram(bins = 25, fill = "#FDAE6B", color = "white") +
  geom_vline(xintercept = 0.35, linetype = "dashed", color = "red") +
  labs(x = "Ratio de concentración semanal", y = "Número de alumnos") +
  theme_minimal()
```

Por otro lado, no todos los componentes del Aula Virtual reciben la misma atención. La Figura \@ref(fig:recursos-poco-usados) recoge los diez módulos con menor número de eventos generados por el alumnado. Algunos de ellos registran apenas un puñado de interacciones durante todo el curso, lo que puede deberse a que el alumnado desconoce su existencia, a que no los considera relevantes para la asignatura o simplemente a que el profesorado no los ha integrado de forma explícita en la dinámica del curso.

```{r recursos-poco-usados, fig.cap="Los diez componentes del Aula Virtual con menor número de eventos generados por el alumnado."}
ggplot(recursos_menos_usados,
       aes(x = reorder(Componente, n_alumnos), y = n_alumnos)) +
  geom_col(fill = "#B3DE69") +
  coord_flip() +
  labs(x = "Componente", y = "Número de eventos") +
  theme_minimal()
```

\newpage

# Análisis Multivariante

El análisis univariante ha permitido caracterizar el comportamiento de las variables individuales. El siguiente paso es explorar las relaciones entre ellas, ya que los patrones más interesantes suelen emerger al cruzar variables. Se abordan tres tipos de relaciones según la naturaleza de las variables involucradas: numérica-numérica, categórica-categórica y numérica-categórica.

## Relaciones entre variables numéricas

La Tabla \@ref(tab:pearson) recoge la matriz de correlación de Pearson entre las cinco variables numéricas que caracterizan el perfil de cada alumno. Este coeficiente mide el grado de asociación lineal entre pares de variables y toma valores entre -1 (relación lineal negativa perfecta) y 1 (relación lineal positiva perfecta), siendo 0 indicativo de ausencia de relación lineal.

```{r pearson}
kable(
  round(matriz_cor, 3),
  booktabs = TRUE,
  caption  = "Matriz de correlación de Pearson entre las variables numéricas del perfil de alumno."
) %>%
  kable_styling(latex_options = c("striped", "hold_position", "scale_down"))
```

La correlación más destacada es la que existe entre el número de clics totales y el número de días activos. Una correlación positiva entre estas dos variables indica que los alumnos que aparecen más días en el log tienden a acumular también más interacciones, lo que es intuitivamente razonable: la presencia continuada en la plataforma favorece la acumulación de eventos. Sin embargo, la correlación no es perfecta, lo que indica que hay alumnos muy activos que concentran muchos clics en pocos días (el perfil de atracón identificado anteriormente) y otros que aparecen muchos días pero con una actividad diaria muy moderada. El resto de correlaciones de la tabla son débiles, lo que sugiere que la hora media de conexión, el porcentaje de uso del móvil y el número de IPs distintas son, en gran medida, independientes del volumen de actividad total.

La Figura \@ref(fig:scatter-clics-dias) representa visualmente la relación entre días activos y clics. La nube de puntos muestra una tendencia positiva clara, confirmada por la recta de regresión, aunque la dispersión es considerable. Esta dispersión es, precisamente, la que hace interesante el análisis: hay alumnos que con pocos días activos acumulan muchos clics (indicativo del patrón de atracón) y otros con muchos días activos pero pocos clics diarios (indicativo de un uso pasivo y constante). Ambos extremos representan estrategias de uso de la plataforma muy distintas.

```{r scatter-clics-dias, fig.cap="Relación entre el número de días en que cada alumno estuvo activo y su total de clics durante el curso. La recta negra muestra la tendencia lineal."}
ggplot(perfil_alumnos, aes(x = dias_activos, y = clics)) +
  geom_point(alpha = 0.5, color = "#D95F0E", size = 1.5) +
  geom_smooth(method = "lm", se = FALSE, color = "black", linewidth = 0.8) +
  labs(x = "Días activos en el curso", y = "Clics totales") +
  theme_minimal()
```

## Relaciones entre variables categóricas

Para analizar la posible asociación entre el rol del usuario (alumno o profesor) y el día de la semana en que se concentra su actividad, se aplicó el test chi-cuadrado de independencia. Este test evalúa si la distribución de eventos por día de la semana difiere significativamente entre los dos grupos. Los resultados se recogen en la Tabla \@ref(tab:chi2).

```{r chi2}
tabla_chi <- logs %>%
  mutate(Rol = ifelse(Nombre.completo.del.usuario %in% profesores_ids,
                      "Profesor", "Alumno")) %>%
  count(Rol, Dia_semana) %>%
  pivot_wider(names_from = Dia_semana, values_from = n, values_fill = 0) %>%
  column_to_rownames("Rol") %>%
  as.matrix()

chi_res <- suppressWarnings(chisq.test(tabla_chi))

kable(
  tibble(
    `Estadístico chi²`   = round(unname(chi_res$statistic), 2),
    `Grados de libertad` = unname(chi_res$parameter),
    `p-valor`            = chi_res$p.value
  ),
  booktabs = TRUE,
  caption  = "Test chi-cuadrado de independencia entre el rol del usuario y el día de la semana de actividad."
) %>%
  kable_styling(latex_options = c("hold_position"))
```

El p-valor obtenido permite rechazar la hipótesis nula de independencia: el día de la semana y el rol del usuario no son variables independientes. Dicho de otra manera, alumnos y profesores no siguen el mismo patrón de actividad semanal. La Figura \@ref(fig:barras-rol-dia), que representa la distribución relativa de eventos por día y rol, permite apreciar estas diferencias visualmente: los profesores tienden a concentrar su actividad en los primeros días de la semana, mientras que los alumnos presentan una distribución algo más uniforme a lo largo de los días lectivos, con un descenso más pronunciado hacia el fin de semana.

```{r barras-rol-dia, fig.cap="Distribución relativa de la actividad por día de la semana en función del rol del usuario. Se observan diferencias apreciables entre alumnos y profesores."}
logs %>%
  mutate(Rol = ifelse(Nombre.completo.del.usuario %in% profesores_ids,
                      "Profesor", "Alumno")) %>%
  count(Rol, Dia_semana) %>%
  ggplot(aes(x = Dia_semana, y = n, fill = Rol)) +
  geom_col(position = "fill") +
  scale_y_continuous(labels = scales::percent) +
  labs(x = "Día de la semana", y = "Proporción de eventos", fill = "Rol") +
  theme_minimal()
```

## Relaciones entre variables numéricas y categóricas

La combinación de variables numéricas y categóricas permite explorar cómo varía la intensidad de uso según el contexto temporal o el tipo de acceso. La Figura \@ref(fig:box-clics-dia) muestra la distribución de los clics diarios de los alumnos desglosada por día de la semana mediante diagramas de caja. Los días lectivos presentan medianas más altas y mayor variabilidad, mientras que el fin de semana muestra medianas más bajas, aunque con algunos valores atípicos que corresponden a alumnos especialmente activos en esas jornadas. Esta heterogeneidad es coherente con los resultados del análisis univariante: el alumnado no es homogéneo en sus hábitos de estudio.

```{r box-clics-dia, fig.cap="Distribución de los clics diarios del alumnado según el día de la semana. Los días lectivos muestran medianas más altas y mayor variabilidad."}
logs_alumnos %>%
  count(Solo_Fecha, Dia_semana, name = "clics_dia") %>%
  ggplot(aes(x = Dia_semana, y = clics_dia)) +
  geom_boxplot(fill = "#FDBB84") +
  labs(x = "Día de la semana", y = "Clics diarios") +
  theme_minimal()
```

\newpage

# Perfil de uso del profesorado

## Distribución de la carga de trabajo entre docentes

El análisis del profesorado parte de una constatación llamativa: la actividad no se distribuye de forma homogénea entre los docentes de la asignatura. La Tabla \@ref(tab:ranking-prof) y la Figura \@ref(fig:fig-ranking-prof) muestran el reparto de clics entre los diferentes profesores. Un único docente concentra **`r ranking_profesores$clics[1]`** clics, lo que representa el **`r ranking_profesores$Porcentaje[1]`%** de la actividad total del grupo docente. Esta asimetría es muy pronunciada y plantea interrogantes sobre la distribución real de tareas entre el equipo: ¿es esta concentración reflejo de roles diferenciados dentro del equipo docente, o indica una distribución desequilibrada de la carga de trabajo?

```{r ranking-prof}
kable(
  ranking_profesores,
  booktabs  = TRUE,
  col.names = c("Profesor", "Clics", "% del total"),
  caption   = "Distribución de clics entre el profesorado de la asignatura a lo largo del curso."
) %>%
  kable_styling(latex_options = c("striped", "hold_position"))
```

```{r fig-ranking-prof, fig.cap="Reparto de la actividad total registrada entre los profesores de la asignatura."}
ggplot(ranking_profesores,
       aes(x = reorder(Nombre.completo.del.usuario, clics), y = clics)) +
  geom_col(fill = "#756BB1") +
  coord_flip() +
  labs(x = NULL, y = "Número de clics") +
  theme_minimal()
```

## Patrones temporales de la actividad docente

La Figura \@ref(fig:evol-diaria-prof) representa la evolución diaria de la actividad del profesorado a lo largo del curso. A diferencia del alumnado, que muestra una actividad de fondo relativamente continua con picos asociados a entregas, el profesorado presenta un patrón más intermitente. El coeficiente de variación diario es de **`r round(cv_prof_dia, 2)`**, lo que indica un patrón de **`r diag_prof_picos`**: el **`r round(pct_clics_dias_pico, 1)`%** de los clics se concentra en tan solo el 10% de los días más activos, representados en la figura por los valores que superan la línea discontinua roja. Estos picos corresponden probablemente a jornadas de publicación de nuevo material, corrección de tareas o configuración del curso.

```{r evol-diaria-prof, fig.cap="Evolución diaria de la actividad del profesorado. La línea discontinua roja representa el percentil 90; los días que la superan concentran una fracción desproporcionada de la actividad total."}
ggplot(prof_por_dia, aes(x = Solo_Fecha, y = clics_dia)) +
  geom_line(color = "#6A51A3", linewidth = 0.8) +
  geom_hline(yintercept = cuantil_90_prof, linetype = "dashed", color = "red") +
  labs(x = "Fecha", y = "Clics diarios") +
  theme_minimal()
```

Un aspecto destacable del patrón temporal docente es la actividad fuera del horario lectivo convencional. El **`r round(prof_noche_fin$pct_noche, 1)`%** de los eventos del profesorado se produce en horario nocturno (entre las 22:00 y las 06:00) y el **`r round(prof_noche_fin$pct_fin_semana, 1)`%** en fin de semana. Aunque estos porcentajes son modestos en términos absolutos, indican que la gestión del Aula Virtual requiere dedicación más allá del horario de trabajo formal, algo que suele pasarse por alto cuando se evalúa la carga real asociada a la docencia.

## Tipo y distribución temporal del contenido creado

No toda la actividad del profesorado es equivalente. Para caracterizar mejor el trabajo docente se analizaron las acciones de creación y actualización de contenido, clasificándolas según si corresponden a material de tipo teórico (recursos, archivos, páginas, foros) o práctico (tareas, cuestionarios, prácticas). La Tabla \@ref(tab:teoria-practica) recoge esta distribución.

```{r teoria-practica}
kable(
  teoria_practica_prof,
  booktabs  = TRUE,
  col.names = c("Tipo de contenido", "Acciones", "% del total"),
  caption   = "Distribución de las acciones de creación y actualización de contenido docente según su tipo."
) %>%
  kable_styling(latex_options = c("hold_position"))
```

La Figura \@ref(fig:evol-creacion) muestra cómo evoluciona esta actividad de creación a lo largo del semestre. El resultado es claro: **`r diag_creacion`**. Concretamente, el **`r round(pct_material_inicio, 1)`%** de todas las acciones de creación y actualización se realizó en las cuatro primeras semanas del curso. Esto sugiere que la estructura del Aula Virtual se diseña y carga mayoritariamente antes de que el curso entre en pleno funcionamiento, y que posteriormente el profesorado realiza únicamente ajustes puntuales. Desde el punto de vista de la planificación docente, este patrón es eficiente, aunque también puede implicar cierta rigidez si surgen necesidades de adaptación a lo largo del semestre.

```{r evol-creacion, fig.cap="Evolución semanal de las acciones de creación y actualización de contenido docente. La actividad se concentra mayoritariamente en las primeras semanas del curso."}
if (nrow(material_prof) > 0) {
  material_prof %>% count(Semana) %>%
    ggplot(aes(x = Semana, y = n)) +
    geom_line(color = "#31A354", linewidth = 0.8) +
    geom_point(color = "#31A354", size = 1.5) +
    labs(x = "Semana ISO", y = "Número de acciones") +
    theme_minimal()
}
```

Finalmente, el profesorado también dedica parte de su tiempo a monitorizar la actividad del alumnado: **`r vigilancia_prof$clics_vigilancia`** clics (**`r vigilancia_prof$pct_vigilancia`%** de su actividad total) corresponden a eventos de consulta de informes de actividad, listas de usuarios o registros de notas. Aunque es una proporción pequeña, refleja un seguimiento activo del progreso del grupo, lo que es una práctica pedagógica recomendable para detectar alumnos con dificultades o con una participación insuficiente.

\newpage

# Comparativa entre alumnos y profesores

El contraste entre los perfiles de uso de alumnos y profesores permite entender mejor cómo cada grupo interactúa con la plataforma y qué relación existe entre las decisiones docentes y el comportamiento del alumnado.












