---
title: "Logs de la asignatura en Aula Virtual"
subtitle: "Análisis de datos"
author: "Grupo P - Joyce, Marcos, Sergio, Andrés y Lorena"
lang: es
output: 
  bookdown::pdf_document2:
    number_sections: true
header-includes:
  - \renewcommand{\spanishtablename}{Tabla}
---

```{r setup, include=FALSE}
library(tidyverse)
library(lubridate)
library(knitr)
options(OutDec = ",", digits = 3)
knitr::opts_chunk$set(echo = FALSE, warning = FALSE, message = FALSE)
```

\newpage

El presente informe detalla el Análisis Exploratorio de Datos (EDA) realizado sobre los registros de actividad del Aula Virtual durante el curso 2025-2026. A través de técnicas de preprocesamiento, análisis univariante y multivariante, se identifican patrones críticos de comportamiento en estudiantes y docentes. El estudio revela una tendencia al "atracón" de estudio en fechas próximas a exámenes y una brecha significativa en el uso de herramientas móviles entre perfiles.

Keywords: EDA, Logs, Moodle, Patrones de comportamiento, Ciencia de Datos.

# Introducción

## Contexto del estudio

El Aula Virtual centraliza materiales, tareas, cuestionarios y comunicación docente-estudiante. Analizar sus registros permite entender **hábitos de uso**, **momentos de mayor carga** y diferencias entre perfiles de usuarios.

El dataset utilizado contiene logs anonimizados con variables de fecha-hora, usuario, componente del sistema, evento, origen e IP. A través de este proyecto se ponen en práctica los conceptos de la asignatura para comprender patrones de comportamiento de estudiantes y profesorado.

## Preguntas iniciales

1. ¿A qué hora se conectan más los alumnos?  
2. ¿Qué día de la semana hay más actividad?  
3. ¿En qué semanas hay picos de estrés (exámenes)?  
4. ¿En qué fechas se entregan más tareas?  
5. ¿Qué recursos del Aula Virtual se ignoran más? 
6. ¿Cuánta diferencia de clics hay entre el más y menos activo? 
7. ¿Cuánto tardan los alumnos en abrir el material nuevo?
8. ¿Qué porcentaje de clics es solo "mirar" pasivamente?  
9. Porcentaje de alumnos que cumplen entregas.
10. ¿Desde cuántas redes (IPs) distintas se conectan?  
11. ¿Trabajan en noches o fines de semana?  
12. ¿Qué profesor pasa más tiempo en el Aula Virtual?  
13. ¿Suben más teoría (recursos) o práctica (tareas)?  
14. ¿Crean material todo el curso o solo al inicio?  
 
# Importación y preparación de los datos

La fase de preparación es crítica en cualquier flujo de Ciencia de Datos. El objetivo es transformar un registro de actividad bruto (Raw Logs) en un conjunto de datos estructurado y enriquecido que permita extraer conocimiento significativo.

## Carga de datos

El dataset original se compone de registros de texto. Para poder realizar análisis temporales, se ha procedido a la conversión de la variable  al formato datetime utilizando la librería . Además, se han derivado nuevas variables ( feature engineering ) para capturar la estacionalidad y el tipo de dispositivo de acceso.

Dado que el dataset no incluye una etiqueta explícita de "rol", se ha implementado un algoritmo de clasificación operativa. Este se basa en la detección de eventos administrativos exclusivos (como la creación de secciones o módulos). Aquellos usuarios que han realizado estas acciones son etiquetados como Profesores, mientras que el resto se clasifica como Alumnos.

```{r resumen-estructura, echo=FALSE}

logs_raw <- read.csv("data/logs_moodle_anon.csv", sep = ",", stringsAsFactors = FALSE)

logs <- logs_raw %>%
  mutate(
    Fecha_Completa = dmy_hms(Hora),
    Solo_Fecha = as.Date(Fecha_Completa),
    Hora_num = hour(Fecha_Completa),
    Dia_semana_num = wday(Fecha_Completa, week_start = 1),
    Dia_semana = factor(
      c("Lunes", "Martes", "Miércoles", "Jueves", "Viernes", "Sábado", "Domingo")[Dia_semana_num],
      levels = c("Lunes", "Martes", "Miércoles", "Jueves", "Viernes", "Sábado", "Domingo")
    ),
    Semana = isoweek(Fecha_Completa),
    Es_fin_semana = Dia_semana %in% c("Sábado", "Domingo"),
    Es_noche = Hora_num >= 22 | Hora_num < 6,
    Es_movil = str_detect(str_to_lower(Origen), "mobile|móvil|movil|app")
  )

eventos_profesor_estricto <- c(
  "Sección del curso creada",
  "Módulo de curso creado",
  "Módulo de curso actualizado"
)

profesores_ids <- logs %>%
  filter(Nombre.evento %in% eventos_profesor_estricto) %>%
  distinct(Nombre.completo.del.usuario) %>%
  pull()

alumnos_ids <- logs %>%
  filter(!Nombre.completo.del.usuario %in% profesores_ids) %>%
  distinct(Nombre.completo.del.usuario) %>%
  pull()

logs_profesores <- logs %>% filter(Nombre.completo.del.usuario %in% profesores_ids)
logs_alumnos <- logs %>% filter(Nombre.completo.del.usuario %in% alumnos_ids)

resumen_estructura <- tibble(
  dataset = c("Total", "Profesores", "Alumnos"),
  registros = c(nrow(logs), nrow(logs_profesores), nrow(logs_alumnos)),
  usuarios = c(
    n_distinct(logs$Nombre.completo.del.usuario),
    n_distinct(logs_profesores$Nombre.completo.del.usuario),
    n_distinct(logs_alumnos$Nombre.completo.del.usuario)
  )
)

knitr::kable(resumen_estructura, 
             booktabs = TRUE, 
             caption = "Resumen de la estructura y segmentación del dataset según el rol operativo") %>%
  kableExtra::kable_styling(latex_options = c("striped", "hold_position"))
```

Como muestra la Tabla \@ref(tab:resumen-estructura), hay una gran diferencia de actividad entre alumnos y profesores. Es normal que los alumnos generen casi todos los registros, ya que son quienes más interactúan con los materiales.

Esta diferencia es positiva para el estudio, porque nos permite analizar a cada grupo por separado. Además, al tener un número alto de usuarios, sabemos que los resultados que veremos después representan el comportamiento de todo el grupo y no solo de unas pocas personas.


